【裁判字號】    98,交抗,1855
【裁判日期】    981026
【裁判案由】    違反道路交通管理處罰條例
【裁判全文】
臺灣高等法院交通事件裁定            98年度交抗字第1855號
抗  告人即  交通部公路總局臺北區監理所板橋監理站
原處分機關
代  表  人  劉勝福
受處分人    甲○○
上列抗告人因受處分人違反道路交通管理處罰條例案件，不服臺
灣板橋地方法院98年度交聲字第911號，中華民國98年6月5日裁
定，提起抗告，本院裁定如下：
    主  文
抗告駁回。
    理  由
一、本件原裁定以原處分意旨略以本件異議人即受處分人甲○○
    於民國98年4月12日凌晨3時25分許，駕駛車牌號碼為K2N-93
    9號之重型機車，行經臺北縣永和市○○路○段126巷30號前
    時，經臺北縣政府警察局永和分局秀朗派出所執勤警員攔停
    ，並施以吐氣酒精濃度測試，其測試值達每公升0.45毫克，
    而為警當場以北縣警交大字第C00000000號違反道路交通管
    理事件通知單舉發（下稱舉發通知單）。嗣異議人先行繳納
    罰鍰後依法提出申訴，經交通部公路總局臺北區監理所板橋
    監理站於98年4月13日以板監裁字第裁41-C00000000號裁決
    書裁決，裁處異議人罰鍰新臺幣（下同）3萬元，並吊扣駕
    駛執照12個月及施以道路交通安全講習。及異議意旨則略以
    異議人酒後駕駛重型機車，非汽車，但無重型機車駕駛執照
    可供吊扣，倘吊扣汽車（此指普通小型車）駕駛執照，因異
    議人上班地點在桃園，如此將導致異議人無法上、下班，爰
    請求撤銷原處分云云。經查本件違規事實業據異議人於聲明
    異議狀上所自承，並有上開舉發通知單一紙附卷可稽，堪認
    異議人確有本件駕駛汽車經測試檢定酒精濃度超過規定標準
    之違規事實。按道路交通管理處罰條例第68條於94年12月14
    日修正公布，經行政院以95年2月27日行政院院臺交字第095
    0082898號令核定自95年3月1日施行，該條修正後規定「汽
    車駕駛人，因違反本條例及道路交通安全規則之規定，受吊
    銷駕駛執照處分時，吊銷其持有各級車類之駕駛執照」，與
    修正前同條文相比較，係將「吊扣」駕駛執照處分效力擴及
    吊扣所持有之各級車類駕駛執照之規定刪除。考其修正理由
    ，乃舊法將違規駕駛人所持有各級車類之駕駛執照一併吊扣
    失之過酷，影響人民工作及生活甚鉅，故依修正後規定，受
    吊扣駕駛執照處分時，不再吊扣其持有各級車類之駕駛執照
    ，僅於受吊銷駕駛執照處分時，始吊銷其持有各級車類之駕
    駛執照。是以，本件違規時異議人係駕駛重型機車，其依法
    所受之處分應為限制駕駛重型機車之權利，而僅應吊扣重型
    機車駕駛執照，始符修正後第68條規定之意旨，然因異議人
    並未領有重型機車駕駛執照，於此情形，自無從處以異議人
    吊扣重型機車駕駛執照之處分。詎原處分機關逕以於道路交
    通管理處罰條例第68條修正前所作成之交通部89年8月30日
    交路89字第008861號函、94年9月15日交路字第0940051433
    號函、95年5月3日交路字第0950030639號函等相關函釋，認
    異議人有違反道路交通管理處罰條例第35條第1項第1款之行
    為，惟因其重型機車駕駛執照前已遭吊銷，故應吊扣普通小
    型車駕駛執照等語，顯漏未審酌上開條例第68條修正理由之
    意旨。參以異議人係駕駛重型機車違規，如因此吊扣異議人
    之其他種類車輛駕駛執照，此舉顯然將剝奪異議人駕駛其他
    種類車輛之權利，對異議人之權益造成極大之損害，亦與現
    行之道路交通管理處罰條例第68條之規定未合，是異議人主
    張不應吊扣其普通小型車駕駛執照等語，於法尚屬有據。綜
    上所述，異議人於上開時、地確有駕駛汽車經測試檢定酒精
    濃度值達每公升0. 45毫克之違規行為，原處分機關依道路
    交通管理處罰條例第35條第1項第1款、第24條第1項第2款及
    違反道路交通管理事件統一裁罰基準表之規定，裁處異議人
    罰鍰三萬元，並施以道路交通安全講習，固無違誤，惟原處
    分機關因異議人之重型機車駕駛執照前已遭吊銷，無從處以
    吊扣之處分，猶裁處吊扣異議人普通小型車駕駛執照十二個
    月之裁罰部分，漏未審酌現行道路交通管理處罰條例第68條
    之修正意旨，於法尚有未合。據此，原審應認本件異議為有
    理由，而將撤銷原處分，另行裁處受處分人甲○○汽車駕駛
    人，駕駛汽車經測試檢定酒精濃度超過規定標準，處罰鍰新
    臺幣萬元，並施以道路交通安全講習。至異議人之重型機
    車駕駛執照既已遭吊銷，猶駕駛重型機車之違規行為，應由
    原處分機關另行為適法之處理。
二、抗告意旨略以現行駕照種類依照道路交通安全規則第53條規
    定計有15種，除國際駕照外，一般民眾最多將持有機器腳踏
    車（簡稱機車）及4輪以上汽車（簡稱汽車）駕照，而94年1
    2月28日修正道路交通管理處罰條例第68條規定，應係指「
    吊銷駕駛執照處分時，始吊銷其持有各級車類之駕駛執照」
    ，而排除「吊扣駕駛執照處分時，吊扣其持有各級車類之駕
    駛執照」（本院97年度交抗字第678號裁定、交通部89年8月
    30日交路字第008861號函、94年9月15日交路字第094005143
    3號函參照）。汽車駕駛執照係可駕駛輕型機車，受處分人
    並無持有機器腳踏車駕駛執照，本件係騎乘機車違規，其汽
    車駕駛執照為其駕車之許可憑證，既為其許可憑證，自應依
    該條例第35條第1項第1款吊扣其汽車執照1年；又修正前上
    揭條例已規定該條款之罰鍰不得依同條例第65條第1項第3款
    易處吊扣駕駛執照（後因易處吊扣制度，形成處罰漏洞，且
    日趨浮濫，無法達到處罰目的，已廢止該條例），由此可知
    違反上揭條例除處以罰鍰外，尚需吊扣其駕駛執照，而原審
    將第35條處罰割裂適用，尚有不妥，請撤銷原裁定云云。
三、按汽車駕駛人，駕駛汽車經測試檢定酒精濃度超過規定標準
    者，處新臺幣1萬5千元以上6萬元以下罰鍰，並當場移置保
    管該汽車及吊扣其駕駛執照1年；又所稱之汽車，包括機器
    腳踏車；又汽車駕駛人，有第35條第1項規定之情形者，應
    接受道路交通安全講習，道路交通管理處罰條例第35條第1
    項第1款、第3條第8款、第24條第1項第2款分別定有明文。
    復按汽車駕駛人飲用酒類或其他類似物後其吐氣所含酒精濃
    度超過每公升0.25毫克或血液中酒精濃度超過百分之0.05以
    上者，不得駕車，道路交通安全規則第114條第2款亦有明定
    。查本件違規事實業據受處分人於聲明異議狀上所自承，並
    有上開舉發通知單一紙附卷可稽，堪認異議人確有本件駕駛
    汽車經測試檢定酒精濃度超過規定標準之違規事實。然按道
    路交通管理處罰條例第68條業於94年12月14日修正，並自95
    年3月1日施行，修正前之道路交通管理處罰條例第68條規定
    ：「汽車駕駛人，因違反本條例及道路交通安全規則之規定
    ，受吊扣或吊銷駕駛執照處分時，吊扣或吊銷其持有各級車
    類之駕駛執照」，而修正後為：「汽車駕駛人，因違反本條
    例及道路交通安全規則之規定，受吊銷駕駛執照處分時，吊
    銷其持有各級車類之駕駛執照」，即將原條文中之「吊扣或
    」三字刪除，查其立法過程，該條文修正前之原提案修正條
    文為：「汽、機車駕駛人，因違反本條例及道路交通安全規
    則之規定，受吊扣或吊銷駕駛執照處分時，吊扣或吊銷其違
    法或違規當時所駕駛車輛之駕駛執照」，交通部雖於委員審
    查會時表達反對意見，認為此修正結果將產生如駕駛人以其
    領有之聯結車、大客車、大貨車駕駛執照駕駛小型車，而有
    違規酒後駕車、肇事逃逸等情時，將無法吊扣或吊銷其所持
    駕駛執照，以達有效處罰與維護道路交通安全之目的，然立
    法者考量因違規而吊扣駕照，不宜連其他如職業上、生活上
    所需之駕照一併吊扣，否則恐影響人民工作及生活甚鉅，有
    失之過酷等情，最終協商通過之道路交通管理處罰條例第68
    條，係將「吊扣或」三字刪除（以上立法過程，有立法院公
    報94卷48期3430號二冊107至136頁、94卷70期3452號135至1
    41頁可考）。顯見立法者之真意，在於汽車駕駛人因違反道
    路交通管理處罰條例及道路交通安全規則之規定，受「吊銷
    駕照」處分者，仍維持一併吊銷其持有各級車類之駕駛執照
    ，至於受「吊扣」駕駛執照處分時，僅能「吊扣」違規當時
    所駕駛車輛之駕駛執照，不能再擴大適用而「吊扣」其持有
    各級車類之駕駛執照，至為顯明。況此修正並未剝奪各交通
    執法單位適用道路交通管理處罰條例時之裁量權，各交通執
    法單位仍可依駕駛人不同違規情狀依法為輕重不同之裁量，
    僅就吊扣駕照之處分，為限縮之修正，故受『吊扣』駕駛執
    照處分時，應僅限於駕駛人違規時所駕駛之駕駛執照種類之
    立法沿革，抗告人自不得擴張法律吊扣駕駛人違規駕照時所
    駕車類以外之駕駛執照。本件受處分人違規時係駕駛重型機
    車，依法所受處分應為限制駕駛重型機車，殆無疑義。再抗
    告人主張，違反道路交通管理處罰條例規定，致須接受吊扣
    或吊銷駕駛執照處分者，意謂其違規行為對道路交通秩序之
    維持及道路交通安全已生較大影響，限制其繼續駕駛行使道
    路之權利，其係屬駕駛行為之限制，並不因所持駕駛執照種
    類不同而有所差異。但保障人民之工作權及生存權，是憲法
    第15條明文規定。駕駛人所為之違規行為，應當受處分，並
    無異議，然其裁處之範圍、方式、手段等，自應遵守比例原
    則，方為允當，對於駕駛人違規當時所駕駛車輛之駕駛執照
    為其吊銷，已為適法之裁處，並不得將其擴大至限制其繼續
    駕車行使道路之權利，導致影響人民生活。綜上，本件違規
    時受處分人係駕駛重型機車，其依法所受之處分應為限制駕
    駛重型機車之權利，而僅應吊扣重型機車駕駛執照，始符修
    正後第68條規定之意旨，詎原處分機關逕以於道路交通管理
    處罰條例第68條修正前所作成之交通部89年8月30日交路89
    字第008861號函、94年9月15日交路字第0940051433號函、9
    5年5月3日交路字第0950030639號函等相關函釋，認受處分
    人有違反道路交通管理處罰條例第35條第1項第1款之行為，
    惟因其重型機車駕駛執照前已遭吊銷，故應吊扣普通小型車
    駕駛執照等語，顯未審酌上開條例第68條修正理由之意旨。
    是受處分人於上開時、地確有駕駛汽車經測試檢定酒精濃度
    值達每公升0.45毫克之違規行為，原處分機關依道路交通管
    理處罰條例第35條第1項第1款、第24條第1項第2款及違反道
    路交通管理事件統一裁罰基準表之規定，裁處受處分人罰鍰
    3萬元，並施以道路交通安全講習，固無違誤，惟原處分機
    關因異議人之重型機車駕駛執照前已遭吊銷，無從處以吊扣
    之處分，猶裁處吊扣異議人普通小型車駕駛執照12個月之裁
    罰部分，未審酌現行道路交通管理處罰條例第68條之修正意
    旨及相關之比例原則，於法尚有未合。據此，原審認本件異
    議為有理由，而將撤銷原處分，另行裁處受處分人甲○○汽
    車駕駛人，駕駛汽車經測試檢定酒精濃度超過規定標準，處
    罰鍰新臺幣3萬元，並施以道路交通安全講習。至異議人之
    重型機車駕駛執照既已遭吊銷，猶駕駛重型機車之違規行為
    ，應由原處分機關另行為適法之處理等，並無不當，抗告人
    以前之事由提起抗告指摘原裁定不當，並無理由，應予駁回
    。
四、依道路交通管理處罰條例第89條，道路交通案件處理辦法第
    26條，刑事訴訟法第412條裁定如主文。
中    華    民    國    98    年    10    月    26    日
            刑事第二十三庭  審判長法  官  許宗和
                                  法  官  沈君玲
                                  法  官  潘進柳
以上正本證明與原本無異。
不得再抗告。
                                  書記官  吳鎮鑫
中    華    民    國    98    年    10    月    26    日


司法院資訊處製作；財團法人民間司法改革基金會備份。
